最高法院刑事判決　　　　　　一○○年度台上字第六二○五號
上　訴　人　吳志浩
選任辯護人　洪耀臨律師
上列上訴人因違反毒品危害防制條例案件，不服台灣高等法院高
雄分院中華民國九十九年七月十五日第二審更審判決（九十九年
度上更(二)字第八四號，起訴案號：台灣屏東地方法院檢察署九十
五年度偵字第九三一號），提起上訴，本院判決如下：
    主  文
原判決撤銷，發回台灣高等法院高雄分院。
    理  由
本件原判決認定上訴人吳志浩有其事實欄所載意圖營利，販賣第
三級毒品愷他命犯行。因而撤銷第一審科刑之判決，變更檢察官
起訴法條，改判論上訴人以販賣第三級毒品罪，處有期徒刑五年
二月，並為相關從刑之宣告。固非無見。
惟查：（一）、毒品危害防制條例之販賣毒品、意圖販賣而持有
毒品及持有毒品罪，皆以持有毒品為其基本事實。其區別標準，
在於取得或持有毒品之始，有無販賣營利之意圖為斷。販賣毒品
罪，不以販入毒品後，復行賣出為必要，凡行為人基於營利之目
的，而將毒品販入或賣出，有一於此，其犯罪即已完成。意圖販
賣而持有毒品罪，乃行為人以意圖販賣營利以外之原因而持有毒
品，其後始起意營利販賣。若行為人於持有毒品之始終，均無販
賣營利之意圖，則僅論以單純持有毒品犯行。故於行為人持有毒
品並未賣出即遭查獲之情形，其持有之毒品，是否基於販賣營利
之意思而販入，攸關應否成立販賣毒品、意圖販賣而持有毒品、
甚或單純持有毒品罪責之判斷，事實審法院對於此項主觀意圖之
有無，自應以積極之證據證明，並於事實欄內詳為記載，然後於
理由內說明其憑以認定之證據，始為適法。原判決事實雖記載：
「上訴人意圖販賣營利，……以總價新台幣（下同）七萬元之代
價，販入第三級毒品愷他命一大包（驗後淨重九九．五一公克，
包裝袋重一．四○公克），除部分欲供自己吸食外，其餘欲伺機
出售予不特定人牟利」等情；理由並引據勘驗上訴人於警詢之錄
音內容，上訴人供稱：「……（然後呢？為何買那麼大包？）那
是買來自己用的，可是我想要（停頓）賣、賣給別人。」「（你
賣給誰？）朋、朋、朋友。」「（賣給誰啦？）我還沒有賣出去
。」「（沒有賣出去，是不是，就被我們查到了？是不是這樣？
）是」等語。如若無訛，則上訴人主觀上究如何具有營利意圖？
係初始即基於營利之意思，販入前揭愷他命，抑或是出於供己施
用之犯意購入後，再起意圖營利售賣？原判決並未詳細記載其認
定之理由，僅以上訴人所辯攜帶大量毒品外出，係欲自女友之高
雄楠梓住處帶回屏東萬巒家，為不可採信；且上訴人至其女友住
處二日均未施用，亦與其所辯供己施用未合，及上訴人自承係以
七萬元之價格，對照法務部調查局民國九十五年上半年國內愷他
命小盤買賣平均價格為低云云，以上訴人所辯不足採信，施用毒
品之有無等欠缺積極關聯性之事項，遽予推論上訴人於販入毒品
之初，即有營利之意圖，已有未合。況本案並未查獲電子磅秤、
分裝袋或其他可供賣出毒品所使用之任何器具，就上訴人採尿送
驗結果呈愷他命陽性反應之檢驗報告及購入後已二日尚未有售出
之紀錄等有利證據（見偵查卷第一宗第三四至四一頁），亦未說
明不予採納之理由，自屬理由欠備。本院前次發回意旨業已指摘
及此，原判決仍未為必要之論說明，自屬可議。（二）、訊問
被告、自訴人、證人、鑑定人及通譯，應當場製作筆錄，記載對
於受訊問人之訊問及其陳述等法定事項，並應命受訊問人簽名、
蓋章或按指印，此於檢察事務官、司法警察官、司法警察行詢問
、搜索、扣押時，並準用之。分別為刑事訴訟法第四十一條第一
項、第四項、第四十三條之一所明定。此為訊（詢）問筆錄之形
式要件，與傳聞證據例外取得證據能力特別要件之「特信性」，
及供述證據必須具備「任意性」之一般證據能力要件有別。倘訊
問時未依上開規定製作筆錄，該次筆錄既未具形式要件，則受訊
問人之陳述即非合法存在，法院自不得資為裁判之依據。原判決
引用證人即查獲之警員鍾怡康於第一審及原審之證詞，並適用刑
事訴訟法第一百五十八條之四規定之權衡法則，資為認定上訴人
於員警製作詢問筆錄前之陳述有證據能力（見原判決第四頁第二
行至第五頁第二七行）。然此之所謂上訴人於員警製作詢問筆錄
前之陳述，究係屬自白性質之上訴人供述，抑係為傳聞證據性質
之鍾怡康親身聽聞證述？倘屬上訴人之供述，則上訴人於員警製
作詢問筆錄前之陳述既未依法製成筆錄，顯乏筆錄之形式要件，
其內容為何？如何於審判期日遂行調查程序？均有不明，原審遽
認上訴人於員警製作詢問筆錄前之陳述有證據能力，於法洵有未
合。以上或為上訴意旨所指摘，或為本院得依職權調查之事項，
應認原判決仍有撤銷發回更審之原因。
據上論結，應依刑事訴訟法第三百九十七條、第四百零一條，判
決如主文。
中    華    民    國  一○○  年   十一   月    十    日
                      最高法院刑事第四庭
                          審判長法官  洪  文  章  
                                法官  王  居  財  
                                法官  郭  毓  洲  
                                法官  韓  金  秀  
                                法官  沈  揚  仁  
本件正本證明與原本無異
                                      書  記  官  
中    華    民    國  一○○  年   十一   月   十四   日
                                                      K